臺灣桃園地方法院民事判決
                                   109年度家繼訴字第26號
原      告  甲○○

訴訟代理人  陳香如律師 
被      告  乙○○

            丁○○
上二人共同
訴訟代理人  馬在勤律師
被      告  丙○○

上列當事人間請求分割遺產事件，經臺灣臺北地方法院（108 年
度家繼訴字第61號）移轉管轄至本院，本院於民國110 年7 月13
日言詞辯論終結，判決如下：
    主    文
被告乙○○應返還新臺幣壹佰陸拾伍萬壹仟貳佰伍拾參元予被繼
承人戊○○之全體繼承人公同共有。
被繼承人戊○○所遺附表一所示之遺產，依附表一所示之分割方
法予以分割。
原告其餘之訴駁回。
訴訟費用由兩造依附表二所示之應繼分比例負擔。
    事實及理由
壹、程序方面：
    按數家事訴訟事件，或家事訴訟事件及家事非訟事件請求之
    基礎事實相牽連者，得向就其中一家事訴訟事件有管轄權之
    少年及家事法院合併請求，不受民事訴訟法第53條及第248
    條規定之限制；前項情形，得於第一審或第二審言詞辯論終
    結前為請求之變更、追加或為反請求，家事事件法第41條第
    1 、2 項明文規定。次按訴狀送達後，原告不得將原訴變更
    或追加他訴，但請求之基礎事實同一者，不在此限，此為家
    事訴訟事件所準用，家事事件法第51條、民事訴訟法第255
    條第1 項第2 款定有明文。查原告起訴聲明原為：「一、兩
    造被繼承人戊○○所遺如附表（起訴狀之附表）所示之遺產，
    應依附表（起訴狀之附表）「分割方法襴」所示分割。二、
    被告乙○○應返還新台幣（下同）7,929,419 元予被繼承人戊○○之全體繼承人，並由原告甲○○、被告乙○○、被告丙○○各自
    分得2,643,140 元。三、前項聲明，原告願供擔保請准宣告
    假執行。四、訴訟費用依兩造之應繼分比例負擔。」。嗣於
    民國109 年7 月16日、110 年3 月3 日、110年7 月9 日原
    告分別追加、變更及縮減聲明後，其訴之聲明最後變更為：
    「一、被繼承人戊○○所遺如附表三（110 年7 月9 日民事縮
    減訴之聲明狀附表三）所示之遺產，應依附表三（110 年7 
    月9 日民事縮減訴之聲明狀附表三）「分割方法欄」所示分
    割。二、被告乙○○應返還7,604, 840元予被繼承人戊○○之全
    體繼承人，並由原告甲○○、被告乙○○、被告丙○○、被告丁○○
    各自分得1,901,210 元。三、被告丁○○應返還1,260 萬元予
    被繼承人戊○○之全體繼承人，並由原告甲○○、被告乙○○、被
    告丙○○、被告丁○○各自分得315 萬元。四、前項聲明，原告
    願供擔保請准宣告假執行。五、訴訟費用依兩造之應繼分比
    例負擔。」。衡諸原告追加及變更前後之聲明，核與同一被
    繼承人戊○○遺產分割事宜之基礎事實相牽連，依首揭規定，
    於法並無不合，合先敘明。
貳、實體方面：
一、原告起訴主張：
  ㈠被繼承人戊○○於106 年2 月18日死亡，其與配偶己○○（90年1
    1月8 日歿）育有五名子女即原告甲○○、被告乙○○、丙○○、
    丁○○及訴外人庚○○（已辦理拋棄繼承）。被繼承人戊○○於90
    年初便開始出現失智現象，其於死亡前多年均為重度失智，
    需他人照料，依93年9 月21日長庚紀念醫院之臨床失智評估
    量表，戊○○於彼時評分為0.5 ，屬「可疑失智狀況」，在95
    年7 月間進展為CDR 評分為2 ，屬「中度失智」，記憶力已
    嚴重減退，只有高度重複學習之事務才會記住，平日生活已
    需旁人照料，97年3 月19日戊○○之外籍看護申請所附「巴氏
    量表」分數已達0 分，屬於完全依賴他人照料狀態，97年4 
    月2 日門診記錄單內所載殘障鑑定，業已遭認定達「重度失
    智」，係屬於不能作判斷或解決問題，故戊○○早在93年9 月
    後，其神智狀態已處於無法自行判斷外界事務。
  ㈡承上，於戊○○罹患失智症期間，其名下存款曾陸續遭被告乙○○盜領，另被告丁○○於96年間引導意識不清之戊○○將門牌號
    碼新北市○○區○○街00000 號0 樓之0 房地以贈與方式過戶予
    被告丁○○之子辛○○名下，因此被繼承人戊○○之遺產稅免稅證
    明書所示之遺產項目及數額尚有未計入之財產，分述如下：
  ⒈被告乙○○多年來以長子自居，保管戊○○之金融卡，其利用母
    親病況日趨嚴重，擅取戊○○之郵局存摺、印章，自93年起提
    領戊○○之郵局存款，經原告比對郵局往來明細資料，戊○○93
    年9 月21日失智後迄至106 年2 月21日止，乙○○提領金額高
    達7,929,419 元，顯屬不當得利，自應悉數返還予全體繼承
    人，歸入遺產計算分配，被告乙○○前揭盜領母親郵局存款行
    徑，已遭臺灣士林檢察署107 年度偵字第7101號提起公訴，
    縱被告乙○○將部分金錢作為戊○○之喪葬費及其他遺產管理支
    出，惟細譯被告乙○○、丁○○於110年6 月2 日答辯狀三所陳
    被繼承人戊○○之現金（存款）收支明細附表，戊○○之相關醫
    療照護費、喪葬費、遺產管理費用等支出，其中神父傅油、
    共祭、獻彌撒6,000 元及圓滿餐餐費17,919元，因前者無單
    據佐證，後者無從證明係殯葬費用之必要支出，且被告未參
    與圓滿餐，故上開二筆支出，無從自戊○○之存款中扣除，因
    此原告不爭執之費用總支出金額僅有324,579 元（計算式：
    348,498 元－6,000 元－00,919元＝324,579 元），乙○○所提
    領戊○○郵局存款7,929,419 元扣除324,579 元後，仍尚餘7,
    604,840 元，再者，乙○○提出96年1 月31日授權書一紙主張
    於戊○○生前代其提領存款以支應戊○○生活開銷，係得戊○○正
    當授權，然系爭授權書其上簽名部分，戊○○誤載為「鐘素霞
    」，是否為被繼承人親簽已屬有疑，縱為其親自簽名，其連
    自身姓氏都寫寫錯誤，可見其無正確認知能力，乙○○以此授
    權書作為乙○○盜領戊○○帳戶款項之依據，顯不足採，另乙○○
    提出之95年至104 年支出記帳明細有諸多無關照護之開銷，
    亦無單據可憑，與戊○○郵局交易明細無從比對，且戊○○自94
    年與丁○○同住，丁○○自陳戊○○之看護費、生活開銷由其負擔
    ，乙○○何需提領數百萬元，與常理不符。是以，被繼承人之
    中華郵政中和泰和街郵局存款應計入遭被告乙○○自95年起迄
    至106 年2 月戊○○死亡擅自提領部分，故戊○○之郵局存款實
    際剩餘數額應為7,604,840 元。
  ⒉關於被繼承人生前名下之不動產部分，除原已申報為遺產之
    門牌號碼○○市○○區○○里○○○街00號00樓房地（即○○市○○區○○
    段000 地號土地及同段0000建號建物）外，其生前名下原尚
    有門牌號碼○○市○○區○○街00000 號0樓之0 不動產（下稱○○
    區不動產），96年間戊○○即患有中重度失智，被告丁○○卻利
    用戊○○意思能力欠缺狀態，引導戊○○辦理印鑑變更，隨即於
    印鑑變更後隔日辦理系爭○○區不動產贈與丁○○之子辛○○之過
    戶登記，承辦過戶之代書壬○○亦稱辦理過戶手續期間未曾見
    戊○○，係依丁○○提供之文件辦理房產過戶，另移轉系爭不動
    產登記當時，辛○○為未成年人，亦皆由被告丁○○經手處理，
    僅單純借名登記於辛○○名下，實際上系爭不動產後續之使用
    、收益、處分由被告丁○○主責，由上可認被繼承人生前就系
    爭不動產之贈與行為及移轉登記依民法75條規定皆屬無效，
    全體繼承人得對於丁○○行使自被繼承人處繼承而來之所有權
    回復請求權，未料，原告於109 年6 月16日言詞辯論期日當
    庭追加將系爭中和區不動產納入遺產分割範圍，被告丁○○於
    109 年6 月19日火速以買賣為原因將系爭中和區不動產移轉
    登記予訴外第三人癸○○，丁○○此舉除有脫產之嫌，亦侵害本
    應歸屬於繼承人全體之所有權回復請求權，被告丁○○並因此
    受有出賣系爭不動產價金之利益，致全體繼承人受損，應構
    成不當得利，又因被告丁○○將系爭○○區不動產出賣並移轉登
    記予第三人，使繼承人全體之所有權返還請求權無法行使，
    依民法第181 條但書規定，不當得利之利益因性質或其他情
    形不能返還者，應償還其價額，故依周邊不動產（即○○區○○
    街00-00 號房地）108 年6 月間成交價格1,260 萬元作為本
    件繼承人請求丁○○應返還予全體繼承人之不當得利價額計算
    依據。
  ⒊又原告於母親死亡後曾收受被告乙○○委託玉山國際法律事務
    所寄發之遺產分割協議書，乙○○主動提及母親遺產尚包含金
    鍊、翠玉、手鍊、耳環等諸多母親生前蒐集之物件，原告在
    起訴前為確認母親遺產狀況，遂於108 年1 月2 日會同財政
    部臺北國稅局人員至台北富邦銀行開啟保管箱確認內容物，
    開箱時發現保管箱內確已有分妥裝袋之A 、B 、C 、D四袋
    手鍊、戒指、玉飾等遺物。
  ⒋被告指稱原告曾於90年間向被告丁○○借款70萬元，原告無法
    還款，由戊○○請乙○○提領70萬元代為清償，惟被告僅提出一
    紙非原告簽名之字據主張借貸關係存在，且對於出借人一再
    變更說詞，均無交付之證據，故原告否認有該筆債權存在，
    倘鈞院仍認定該債權確實存在，則應併予列入遺產分割範圍
    內。至於被告主張訴外人庚○○亦有向戊○○借款32萬元，應列
    入遺產計算，原告對此部分無意見。
  ⒌綜上所述，戊○○所遺之遺產應為：①郵局存款7,604,840元、②
    ○○市○○區○○段000 地號土地及同段0000建號建物（門牌號碼
    ○○市○○區○○里○○○街00號00樓房地）、③被繼承人戊○○對丁○○
    就○○市○○區○○街00000號0 樓之0 之所有權回復請求權，丁○○應返還之不當得利價額1,260 萬元、④放置於台北富邦保管
    箱之4 袋遺物。⑤被繼承人戊○○對訴外人庚○○之借款債權32
    萬元。
  ㈢因庚○○已辦理拋棄繼承，甲○○、乙○○、丙○○、丁○○等4 人為
    戊○○之合法繼承人，而被繼承人戊○○並無遺囑限定遺產不得
    分割，兩造間亦無不分割之約定，是就前揭遺產，其中93年
    9 月21日至106 年2 月21日乙○○所擅自領取之母親郵局存款
    ，原告得依民法第179 條不當得利規定，請求被告乙○○返還
    7,604,840 元予繼承人全體，並由原告甲○○、被告乙○○、丙○○、丁○○各取得4 分之1 即1,901,210 元（計算式：7,604,
    840 元÷4 ＝1,901,210 元）；位於○○市○○區○○里○○○街00號0
    0樓房地，原告不欲繼續維持共有關係，原告同意變價後按
    應繼分比例平均分配予繼承人；被告丁○○出賣系爭中和區不
    動產，侵害應歸屬於繼承人全體之所有權回復請求權，丁○○
    受有買賣價金之利益，被告丁○○應依不當得利之規定返還1,
    260 萬元予全體繼承人，並應由原告甲○○、被告乙○○、被告
    丙○○、被告丁○○各取得新台幣315 萬元（計算式：1,260 萬
    元÷4 ＝315 萬）；另保存於台北富邦銀行保管箱內之手鍊等
    物品，原告願依被告乙○○已歸類之A 、B 、C 、D 四袋物品
    直接原物分配，分配方式由繼承人四人抽籤分配之，如無法
    抽籤，同意由法院依法審酌；被繼承人戊○○對庚○○之32萬元
    借款債權，由全體繼承人依應應繼分取得4 分之1 債權；原
    告否認被繼承人戊○○有對原告之借款債權70萬元，如鈞院仍
    認確屬被繼承人之遺產，則由全體繼承人各取得4分之1 債
    權等語。並聲明：⒈被繼承人戊○○所遺如附表三（110 年7 
    月9 日民事縮減訴之聲明狀附表三）所示之遺產，應依附表
    三（110 年7 月9 日民事變更訴之聲明狀附表三）「分割方
    法欄」所示分割。⒉被告乙○○應返還7,604,000 元予被繼承
    人戊○○之全體繼承人，並由原告甲○○、被告乙○○、被告丙○○
    、被告丁○○各自分得1,901,210 元。⒊被告丁○○應返還1,260
     萬元予被繼承人戊○○之全體繼承人，並由原告甲○○、被告
    乙○○、被告丙○○、被告丁○○各自分得315 萬元。⒋前項聲明
    ，原告願供擔保請准宣告假執行。
二、被告答辯略以：
  ㈠被告乙○○、丁○○部分：
  ⒈戊○○係於106 年2 月18日死亡，其死亡時之郵局存款餘額為1
    ,861,893 元，被告乙○○與配偶A○○固曾因於戊○○死亡後之10
    6 年2 月18日、106 年2 月20日，自其郵局帳戶內提領6 萬
    元、180 萬元而遭起訴偽造文書罪並經判決有罪確定，然公
    訴人認定被告乙○○與配偶A○○並無侵占罪嫌，被告乙○○與配
    偶A○○所提領之上開款項，部分則已用於支付戊○○之醫療與
    喪葬費用，餘額則仍寄存於被告乙○○為戊○○之存款所開立之
    永豐銀行專戶內，被告乙○○與配偶A○○並未將戊○○之存款挪
    為己用，被告乙○○並曾委任律師通知全體繼承人出面協商遺
    產分割事宜，其中即包含戊○○之存款餘額，迭經臺灣士林地
    方檢察署多次偵查，分別以105 年度偵字第1934號不起訴處
    分書、107 年度偵字第7101號不起訴處分書、108 年度偵續
    字第47號不起訴處分書、109 年度偵續一字第6 號不起訴處
    分書認定被告乙○○與配偶A○○並無竊盜、侵占與偽造文書之
    罪嫌，蓋戊○○之生前提領款項則均係被告乙○○、被告丁○○二
    人依戊○○之之授權，用於支付戊○○生前之生活費，茲因戊○○
    日常生活開銷除外傭薪資為大宗（每月約2 萬元）外，尚有
    戊○○與外傭之諸如外出餐費、醫藥費、交通費及其他日常生
    活開銷，而戊○○之固定收入僅由配偶之半俸（每月約2 萬餘
    元），不足以支應戊○○與外傭每月之基本開銷，故被告丁○○
    負擔與戊○○同食共居之費用，每月亦另外給予戊○○不固定金
    額之孝親費，即戊○○生前開銷，部分為丁○○自行吸收，部分
    則以丁○○給予之孝親費、戊○○之自有存款支應，而戊○○之存
    款帳戶係由被告乙○○管理，乙○○為避免日後遭其他手足質疑
    ，故會記錄戊○○帳戶存、取情形，由記帳明細可知戊○○存款
    支出之費用包括戊○○及外傭生活費、償還庚○○、甲○○之欠款
    與罰款、孫子女之獎學金、房屋稅及地價稅等等，原告雖對
    上開不起訴處分書不斷聲請再議，最終仍遭台灣高等檢察署
    以109 年度上聲議字第8603號處分書駁回再議確定，是以原
    告一再以相同之事由，於民、刑事訴訟中不斷誣指被告乙○○
    盜領或盜用戊○○之存款云云，實是浪費訴訟資源。是以，戊○○死亡時之存款餘額為1,861,893 元，加上存款利息458 元
    與勞保喪葬補助款137,400 元，再扣除如附表三所示醫療與
    喪葬費用276,939 元、系爭中壢房地106 年至110 年之房屋
    稅與地價稅56,959元、戊○○名下保管箱106 、107 年度之費
    用3,600 元與108 年度之墓園整修費用11,000元，則戊○○所
    遺存款僅1,651,253 元（計算式：1,861,893 元＋458 元＋13
    7,400元－276,939 元－56,959元－3,600元－11,000 元＝1,651,
    253 元），戊○○目前所遺存款為1,651,253 元，由二造依應
    繼分比例分配，其餘有爭議開銷，被告乙○○願意自行吸收，
    不再主張扣除。
  ⒉兩造均已同意系爭中壢房地採變價分割，並依應繼分比例各4
     分之1 分配價金，惟原告可分得之價金應扣還其積欠戊○○
    之70萬元借款。
  ⒊被告乙○○、丁○○同意台北富邦銀行保管箱內A 、B 、C、D 四
    袋戊○○遺物之分割方法，由法院依法審酌決定，對於繼承人
    四人各可分得哪一袋物品均無意見。
  ⒋被繼承人戊○○生前贈與訴外人系爭中和區不動產並非遺產，
    戊○○於96年間雖已達中度失智程度，然戊○○斯時之病況係時
    好時壞，有時意識很清楚，因而長庚醫院方於另案回覆臺灣
    士林地方檢察署，稱其無法判斷戊○○於96年間是否有能力表
    達或說出其欲將自己所有財產交付何人處理，實則戊○○於96
    年間欲將系爭○○區不動產贈與辛○○，不知手續如何辦理，故
    要求被告乙○○陪同陪同前往地政事務所詢問辦理之手續，嗣
    戊○○於96年6 月6 日由看護陪同自行前往中和戶政事務所申
    請印鑑證明，被告二人並未共同前往，當日戊○○之意識清楚
    ，因而戶政事務所方同意其辦理印鑑證明，由於考量戊○○年
    事已高，被告丁○○徵得戊○○同意後，代為轉交過戶所需文件
    予壬○○地政士，委請壬○○地政士向地政事務所送件辦理過戶
    。原告從未負擔照顧母親戊○○之責任，根本不瞭解母親戊○○
    於96年間之意識狀況，憑猜測不斷對被告興訟，原告既然無
    法證明戊○○於96年6 月間將新北市房地贈與訴外人辛○○之時
    全然欠缺意思能力，則戊○○縱使斯時偶因失智而需他人協助
    處理生活事務，亦難謂其贈與不動產之意思表示係在無意識
    中所為，原告自不能援引民法第75條後段規定主張其贈與行
    為無效。據此，系爭○○區不動產係戊○○於生前本於自由意志
    而贈與訴外人辛○○，並非戊○○之遺產，故而無論訴外人辛○○
    如何處分新北市房地、取得若干價金，原告均不得主張將之
    列為本件分割遺產之標的，是以原告請求被告丁○○返還1,00
    0 萬元予兩造，並由兩造各分得315 萬元云云，洵屬無據。
  ⒌原告於90年間受詐騙集團偽稱原告抽中香港賽馬會彩金，要
    求原告交付款項，原告受騙後不但將積蓄交付詐騙集團，甚
    而向地下錢莊借款70萬元交付詐騙集團，原告於90年9 月28
    日至被告丁○○家中，請求被告丁○○出借100 萬元，被告丁○○
    告知原告此乃騙局，原告遂表示當日亦是地下錢莊逼迫其返
    還借款之最後期限，原告轉而希望被告丁○○能助其返還地下
    錢莊之70萬元借款，被告丁○○念及情誼允諾借款70萬元予原
    告，遂請丁○○之配偶C○當日自丁○○設立之邦平有限公司之銀
    行帳戶提領70萬元並匯至原告所稱之地下錢莊帳戶，丁○○出
    借70萬元予原告後，原告即對該筆借款置之不理，母親戊○○
    擔心此借款會影響原告與被告丁○○之兄妹情誼，遂於97年間
    向原告與被告丁○○表示其願代償此筆借款，並請被告乙○○於
    97年1 月9 日將70萬元匯入被告丁○○之帳戶內，被告丁○○因
    而將該70萬元之借款債權讓與戊○○，原告亦因此於當日親筆
    書寫借據予戊○○，原告雖曾否認親書該紙借據，並對被告乙○○及乙○○配偶A○○提出刑事偽造文書罪之告訴，然經臺灣士
    林地方檢察署調查後，認定乙○○及A○○並未偽造系爭借據，
    因而為不起訴之處分，原告雖對該不起訴處分聲請再議，然
    遭臺灣高等檢察署駁回在案，故戊○○對原告之70萬元借款債
    權確屬本件之遺產範圍，應一併分割，並依民法第1172條規
    定，按其債務數額，由該繼承人之應繼分內扣還。
  ⒍又訴外人庚○○曾於95年間向戊○○借款32萬餘元，並書立保證
    書予戊○○，嗣庚○○於109 年度偵續一字第6 號刑事案件中，
    當庭承認向戊○○借款32萬元以清償卡債，故戊○○對訴外人庚○○之32萬元借款債權亦屬本件遺產範圍，因訴外人庚○○已拋
    棄對戊○○之繼承權，故其並非戊○○之繼承人，因此無應繼分
    可扣還其對戊○○所負之債務，參以原告對此筆32萬元之借款
    債權並無爭議，並同意由全體繼承人各取得4 分之1 債權，
    故此筆遺產之分割方法於兩造間已無爭議。
  ⒎並聲明：原告之訴駁回。
  ㈡被告丙○○部分：伊已10多年沒有過問家中的事，不清楚母親
    有無失智症，對於系爭中壢區房地、富邦銀行保險箱內物品
    為母親之遺產沒有意見。就富邦銀行保險箱內A 、B 、C、D
     袋物品可分得哪一袋，伊亦無意見，由法院決定即可，伊
    無意至律師事務所抽籤。○○區○○○街00號00樓房地之分割方
    式則應變價後，所得價金由繼承人四人平均分配。至於○○市
    ○○區○○街00000 號0 樓之0 房地就伊所知是由丁○○出資購買
    ，用戊○○名字登記，後來系爭房地實際狀況伊不清楚，另伊
    也不知道原告、訴外人庚○○向戊○○借款之情事等語。
三、兩造不爭執之事項：
  ㈠被繼承人戊○○於106 年2 月18日死亡，其與配偶己○○（90年1
    1月8 日歿）育有五名子女即原告甲○○、被告乙○○、丙○○、
    丁○○及訴外人庚○○（已辦理拋棄繼承），繼承人甲○○、乙○○
    、丙○○、丁○○之應繼分各為4 分之1 ，以上亦有死亡證明書
    、庚○○拋棄繼承准予備查函、繼承系統表、戶籍謄本等件可
    佐（見臺灣臺北地方法院108 年度家繼訴字第61號卷第19頁
    、第21頁、第23頁、第25至37頁）。
  ㈡被繼承人戊○○生前所遺之○○市○○區○○段000 地號土地及同段0
    000建號建物（門牌號碼○○市○○區○○里○○○街00號00樓房地）
    ，兩造同意變價分割，所得價金由兩造按應繼分比例各取得
    4 分之1 （見本院卷一第30頁至第30頁背面）。
  ㈢原告108 年1 月2 日會同財政部臺北國稅局人員至台北富邦
    銀行開啟保管箱確認內容物，開箱時發現保管箱內確已有分
    妥裝袋之A 、B 、C 、D 四袋遺物，物品細目詳如財政部臺
    北國稅局會同開啟保管箱財產清冊及照片（見臺灣臺北地方
    法院108 年度家繼訴字第61號卷第153 至163 頁、第165 至
    171 頁），兩造均同意若無法抽籤決定，則由法院裁量分配
    上開四袋物品各由何人取得。
  ㈣訴外人庚○○曾於95年間向戊○○借款32萬餘元，並書立保證書
    ，嗣庚○○於臺灣士林地方檢察署109 年度偵續一字第6 號刑
    事案件中，當庭承認向戊○○借款32萬元以清償卡債，系爭32
    萬元借款債權亦屬本件遺產範圍，因訴外人庚○○已拋棄對戊○○之繼承權，非戊○○之繼承人，無應繼分可扣還其對戊○○所
    負之債務，兩造均同意由全體繼承人各取得4 分之1 對庚○○
    之債權，此有保證書在卷為證（見本院卷一第137 頁），並
    經本院依職權調取上開偵查卷宗核閱所附109 年6 月22日詢
    問筆錄無訛（見臺灣士林地方檢察署000 年度偵續一字第6 
    號卷第243 至247 頁）。
  ㈤被繼承人戊○○之中和泰和街郵局存款帳戶（帳號00000000000
    000）截至106 年2 月18日止之存款餘額為1,861,893 元，
    經被告乙○○與其配偶A○○於106 年2 月18日、106 年2 月20
    日分別提領6 萬元、180 萬元，有客戶歷史交易清單可佐（
    見見臺灣台北地方法院108 年度家繼訴字第61號卷第107 頁
    ）。
四、兩造爭執事項：
  ㈠被繼承人戊○○是否自93年9 月後即因失智症欠缺意思表示之
    能力？又被告乙○○提領戊○○中和泰和街郵局之存款是否經被
    繼承人戊○○合法授權，有無據為己用？被繼承人戊○○所遺之
    中和泰和街郵局存款得否優先扣除被繼承人之醫療、喪葬、
    遺產管理等費用，被告乙○○應返還多少數額予全體繼承人？
  ㈡被繼承人戊○○生前於96年間贈與門牌號碼新北市○○區○○街000
    00 號0 樓之0 不動產予被告丁○○之子辛○○，並辦理不動產
    所有權移轉登記，其所為之贈與及移轉登記等行為是否因B○○無行為能力而無效？
  ㈢被繼承人戊○○生前有無於97年1 月9 日為原告代償原告向被
    告丁○○借款之70萬元，應否列入戊○○遺產範圍？
  ㈣被繼承人戊○○之全部遺產項目及價值為何？應如何分割？
五、得心證之理由：
  ㈠關於被告乙○○自93年9 月21日迄至106 年2 月21日止提領領
    戊○○中和泰和街郵局之存款是否經被繼承人戊○○合法授權？
  ⒈原告主張依戊○○93年9 月21日長庚紀念醫院之臨床失智評估
    量表，戊○○於彼時屬「可疑失智狀況」，在95年7 月間進展
    為「中度失智」，記憶力已嚴重減退，只有高度重複學習之
    事務才會記住，平日生活已需旁人照料，97年4 月2 日門診
    記錄單內所載殘障鑑定，業已遭認定達「重度失智」等語，
    並提出長庚紀念醫院之病歷資料、臨床失智評估量表（CDR 
    ）之分期表為證（見臺灣台北地方法院108 年度家繼訴字第
    61號卷第38至75頁、第77頁），原告前亦以此為由認乙○○及
    乙○○配偶A○○未獲母親授權擅自提領存款，並對渠等提起竊
    盜、侵占、偽造文書等告訴，經查，其中竊盜及侵占部分經
    臺灣士林地方檢察署檢察官分別以105 年度偵字第1934號、
    107 年度偵字第7101號、108 年度偵續字第47號為不起訴處
    分，原告不服不斷提起再議，最終經台灣高等檢察署以109 
    年度上聲議字第8603號處分書駁回再議確定，有上開不起訴
    處分書在卷可佐（見本院卷一第187 至200 頁），並經本院
    調閱109 年度偵續一字第6 號卷宗查閱無訛。而關於被繼承
    人戊○○之心智狀況，前經臺灣士林地方檢察署以107 年度偵
    字7101號案函詢臺北長庚紀念醫院，而據該院回覆稱戊○○自
    95年經常迷路無法自行外出，95年7 月的簡易智能檢查（MM
    SE）顯示病人為中度失智【定向力（3/10）；登錄功能（1/
    3 ）；注意力與計算能力（0/5 ）；記憶回逆能力（0/3 ）
    ；語言能力（3/9 ）】，惟因貴署函詢之96年1 月間迄今已
    十餘年，故本院僅得根據病歷記載回覆病人上開病情，而「
    病人於96年1 月間之表達能力與理解能力為何？」、「是否
    能記得其有哪些家屬」、「能否說明其生活近況？」、「是
    否有能力表達或說出其欲將自己所有財產交付何人處理？」
    …等問題於病歷上亦未記載，故本院無法判斷等語，有該院1
    07 年7 月27日長庚院法字第1070600840號函可參（見臺灣
    士林地方法院檢察署107 年度偵字第7101號卷第16頁），是
    由上開回函內容僅可推知戊○○於95年間就醫時主述症狀僅有
    迷路情形，尚無其他病症推認戊○○已完全喪失意思表示能力
    ，參以訴外人庚○○於95年間坦承向戊○○借款32萬元以清償卡
    債（見臺灣士林地方檢察署109 年度偵續一字第6 號卷第24
    3 至247 頁），足徵戊○○並非自93年間經評估疑罹患失智症
    後，即全無自主決定事務之能力，故依上開病歷資料、臨床
    失智評估量表，亦難證明戊○○之意思表示能力已全然喪失，
    或推認其處分財產時，係於無意識或精神錯亂中所為。
  ⒉原告復主張乙○○提出記載「有關本人戊○○的動產不動產分配
    ，在本人在世時，做好分配安排，以後由長子乙○○依照先前
    安排作處理」等內容之96年1 月31日授權書（見本院卷第28
    9 頁），其上戊○○簽名部分乃簽署為「鐘○○」，是否為被繼
    承人親簽顯屬有疑，縱認為其親自簽名，其連自身姓氏都寫
    錯，可見其無正確認知能力，系爭授權書無法作為授權乙○○
    處分戊○○財產之依據云云；然查，上開原告所稱被告乙○○偽
    造私文書一情業經前述臺灣士林地方檢察署檢察官偵查後為
    不起訴處分，被告丁○○於偵查案中證稱：伊母親戊○○生前與
    伊同住，伊不在時，均由被告乙○○帶戊○○看醫生、叫復康巴
    士、急診、住院、領藥，被告乙○○均沒有任何怨言，戊○○生
    前講過很多次想將財產交代分配，也清楚表示要被告乙○○幫
    忙執行，因此授權被告乙○○處理戊○○之動產及不動產，並由
    伊於96年1 月31日依照戊○○所述寫授權書，簽授權書之日只
    有伊與被告乙○○、戊○○在場，伊當時未注意到戊○○簽名時將
    「鍾」寫成「鐘」，但授權書上的印章係戊○○自己蓋的，當
    下戊○○欲將系爭帳戶存摺、印章均交由被告乙○○保存，被告
    乙○○為了慎重，只保管存摺，而將印章交由伊保管，一直以
    來都是被告等人與伊在照顧戊○○，故被告等人要自戊○○帳戶
    內領錢就會來向伊拿印章，而系爭帳戶一直都由被告乙○○依
    照戊○○之交代執行，被告乙○○平常提領都有記帳，戊○○過世
    後，被告乙○○之後有開立專戶專門支付母親後事費用；伊確
    認戊○○表示要授權被告乙○○處理財產時意識非常清醒，意願
    也非常清楚等語，有上述107 年度偵字第7101號及108 年度
    偵續字第47號為不起訴處分書可佐。再者，依訴外人庚○○於
    偵查中曾自陳係居住於南部，另被告丙○○於本院調查期日到
    庭亦稱其多年未過問家中的事情，可見戊○○罹病至過世前，
    其子女被告甲○○、訴外人庚○○、被告丙○○等人均未與母親同
    住生活，且鮮少過問母親之生活狀況，未曾主動處理母親之
    照顧事宜，衡以本件被繼承人戊○○於96年間已高齡83歲，而
    在一般社會通念中，年事已高之父母親仰賴予同住或主責照
    顧父母之子女代為保管證件、處理財務以支應生活所需實屬
    常態，本件既查無戊○○在96年已無意思表示能力之事證，已
    如前述，因此其倘欲仰賴子女處理事務，授權方式以口頭或
    書面為之均無不可，本件原告於偵查案中亦未能提供足夠筆
    跡原本之鑑定資料以供比對系爭授權書，故無從推定系爭授
    權書係屬偽造。況且於常理欲偽造他人署名，豈有可能刻意
    書寫錯姓氏筆畫之情形，原告主張系爭授權書姓氏書寫有誤
    即非戊○○簽名，係屬偽造等語，難認可採。又查，被告丁○○
    亦在108 年度偵續字第47號案偵查中陳稱授權書所載「先前
    安排」係將不動產分由其與4 位兄長分別繼承，但動產則因
    戊○○自己還在使用所以未明確交代如何分配等語，對照卷附
    乙○○製作自95年至104 年之支出記帳明細（見本院卷第175 
    至177 頁背面），足徵乙○○確實於系爭授權書簽署前即開始
    依母親之授權處理存款用途，並予以記錄，此觀系爭授權書
    亦言明乙○○比照先前安排處理甚明，原告固另稱前開95年至
    104 年之支出記帳明細並無單據足資證明，惟生活支出繁雜
    ，本難以一一取得單據證明，復觀諸前述支出明細製作時間
    已歷時近9 年，為連續之流水帳目記錄，無可憑空捏造，應
    屬可採，且細譯相關支出項目除戊○○日常生活開銷外，亦有
    撥付予庚○○之生活費，以及償還庚○○、被告甲○○等人對外之
    債務，倘非基於本人戊○○之授權，被告乙○○何以需將母親存
    款支付予他人，而減少自己將來可能分配之權利。依上各情
    ，可認戊○○生前係以自己帳戶內存款支應開銷，並概括授權
    予被告乙○○執行處理，被告乙○○與被告丁○○間為能制衡保障
    母親之權益，而由被告乙○○持戊○○存摺，向丁○○領用之印章
    辦理提款等情亦應屬真實。是以，原告徒以被繼承人郵局帳
    戶自93年9 月21日迄至死亡前之提領紀錄，自行臆測被告乙○○於被繼承人生前之提領存款係未經被繼承人之指示或授權
    ，請求依民法第179 條返還被繼承人生前已支用之存款予全
    體繼承人，此部分尚屬無據。而關於戊○○於106 年2 月18日
    死亡後，其郵局存款餘額為1,861,893 元，被告乙○○與配偶
    A○○於106 年2 月18日、106年2 月20日未徵得其他繼承人同
    意，冒用戊○○之名義自郵局帳戶內提領6 萬元、180 萬元部
    分，經查，上情前經臺灣士林地方檢察署檢察官以107 年度
    偵字第7101號案提起偽造文書罪公訴，業經臺灣士林地方法
    院108 年度簡字第87號判決有罪，告訴人即甲○○不服聲請上
    訴，經臺灣士林地方法院以108 年度簡上字第96號判決上訴
    駁回而確定在案，有臺灣士林地方檢察署107 年度偵字第71
    01號起訴書可佐（見臺灣台北地方法院108 年度家繼訴字第
    61號卷第129 至132 頁），復經本院調閱臺灣士林地方法院
    108 年度簡字第87號刑事簡易判決、臺灣士林地方法院108 
    年度簡上字第96號刑事判決，查核無訛，被告乙○○對於上開
    偽造文書部分之判決結果並無爭執，於本案中辯稱其無侵占
    戊○○遺產之意，以戊○○名義所提領之上開款項，部分已用於
    支付戊○○之醫療與喪葬費用，餘額則仍寄存於被告乙○○為戊○○之存款所開立之永豐銀行專戶內，未將戊○○之存款挪為己
    用，且曾委任律師通知全體繼承人出面協商遺產分割事宜，
    其中即包含戊○○之存款餘額等語，此參以上開臺灣士林地方
    法院108 年度簡字第87號刑事簡易判決理由中已審認被告乙○○、A○○係因為便宜行事，乃以戊○○名義提領戊○○之遺產以
    支付戊○○醫療費用、喪葬費用、教堂彌撒、墓園整修及稅金
    等開銷，有被告乙○○提出醫療費用收據、聖堂場地使用申請
    表、匯款予後備指揮部國軍示範公墓管理組之收據、墓穴碑
    工程價目表、匯款至耀晨建設公司之收據、臺北富邦銀行保
    險箱租金收據、被告乙○○之永豐銀行存摺及交易明細、東洲
    禮儀服務有限公司之喪葬費用明細、永豐銀行帳戶支出交易
    憑單、106 年房屋稅繳款書等資料附卷可證等語甚明，另被
    告乙○○、丁○○於本案亦提出106 至109 年房屋稅與地價稅繳
    款書、保管箱費用收據、墓園維護費匯款單及收據等件為證
    （見本院卷一第203 至210 頁、第217 頁、第212 至214 頁
    ），足認被告乙○○抗辯其於母親死亡後，提領系爭存款並非
    出於侵占母親遺產之意圖等語，並非虛詞，佐以被告乙○○亦
    表示同意母親所遺之存款扣除相關費用之結餘列入遺產範圍
    分割，因此，原告主張依不當得利規定請求被告乙○○應返還
    在戊○○死亡後所提領之存款，應認有據。
  ⒊又按民法第1150條所稱之「遺產管理之費用」，乃屬繼承開
    始之費用，該費用具有共益之性質，不僅於共同繼承人間有
    利，對繼承債權人、受遺贈人、遺產酌給請求人及其他利害
    關係人，胥蒙其利，當以由遺產負擔為公平，此乃該條本文
    之所由設。是以凡為遺產保存上所必要不可欠缺之一切費用
    均屬之，諸如事實上之保管費用、繳納稅捐、罰金罰鍰、訴
    訟費用、清算費用等是，且該條規定其費用由遺產中支付之
    ，係指以遺產負擔並清償該費用而言，初不因支付者是否為
    合意或受任之遺產管理人而有不同。另被繼承人之喪葬費用
    是否屬繼承費用，法雖無明文，但依遺產及贈與稅法第17條
    第1 項第9 款規定意旨，喪葬費自應由繼承財產扣除，臺灣
    高等法院100 年度家上字第209 號判決意旨可資參照。查，
    戊○○死亡時之郵局存款餘額為1,861,893 元，經被告乙○○表
    示稱除上開存款外，尚有存款利息458 元與勞保喪葬補助款
    137,400 元等收入，扣除如附表三所示醫療與喪葬費用276,
    939 元、系爭中壢房地106 年至110 年之房屋稅與地價稅56
    ,959元、戊○○名下保管箱106 、107 年度之費用3,000 元與
    108 年度之墓園整修費用11,000元，則戊○○所遺存款僅1,65
    1,253 元（計算式：1,861,893 元＋458 元＋137,400 元－276
    ,939 元－56,959元－3,600 元－11,000元＝1,651,253 元），
    原告固主張，戊○○之喪葬費用中神父傅油、共祭、獻彌撒6,
    000 元及圓滿餐餐費17,919元，因前者無單據佐證，後者無
    從證明係殯葬費用之必要支出，且原告未參與圓滿餐，不應
    計入喪葬費範圍云云；惟查，戊○○無論生前或死亡後之事務
    ，多由被告乙○○及丁○○主責處理，業調查如前，且細酌上開
    支出項目係基於宗教信仰或民間習慣用以敬悼亡者或代亡者
    感謝前來與會之親友所為支出，支出金額無過高不合理之處
    ，且確有親友參與，應認屬圓滿被繼承人後事所不可欠缺之
    費用，自難僅憑原告未出席參加即認非為必要費用，依前揭
    說明自得由戊○○遺產中優先扣除。從而，被告乙○○提領之存
    款，扣除遺產管理之必要費用及喪葬費後，尚結餘1,651,25
    3 元，應屬不當得利，應返還全體繼承人公同共有，原告請
    求逾此範圍部分均無足採，不得請求返還。
  ㈡被繼承人戊○○生前於96年間贈與門牌號碼○○市○○區○○街00000
     號0 樓之0 不動產予被告丁○○之子辛○○，並辦理不動產所
    有權移轉登記，其所為之贈與及移轉登記等行為是否因B○○
    無行為能力而無效？
  ⒈按當事人主張有利於己之事實者，就其事實有舉證之責任，
    民事訴訟法第277 條前段定有明文。另按無行為能力人之意
    思表示，無效；雖非無行為能力人，而其意思表示，係在無
    意識或精神錯亂中所為者亦同，民法第75條亦有明文。準此
    ，未受監護宣告之成年人，即非無行為能力人，其所為之意
    思表示，原則上應屬有效，僅於意思表示係在無意識或精神
    錯亂中所為，方得謂為無效；而所謂無意識，係指全然無識
    別、判斷之能力；精神錯亂，則指精神作用發生障礙，已達
    喪失自由決定意思之程度而言。是戊○○於生前既未受監護宣
    告，其應為完全行為能力之人，則戊○○所為之意思表示，原
    則上即屬有效，原告既主張戊○○為系爭不動產之贈與行為時
    ，有欠缺意思能力，則原告自應就戊○○欠缺意思表示能力等
    事實，負舉證責任。
  ⒉本件原告主張戊○○96年間行動不便又有失智症，其所為贈與
    系爭中和區不動產及移轉所有權登記行為因無行為能力而無
    效等語，業據被告所否認，並稱係B○○自行辦理印鑑證明後
    ，業經戶政人員確認其辦理印鑑證明之真意等語，經查，戊○○縱罹有失智症，身體狀況有逐漸退化之情事，惟於95、96
    年間尚能安排其財務分配，已詳述如前，又原告前以被告丁○○意圖為自己不法所有詐取戊○○前揭不動產提起詐欺罪之告
    訴，系爭案件亦經臺灣新北地方法院檢察署檢察官為不起訴
    處分在案，有被告提出之109 年度偵字第40081號不起訴處
    分書可佐（見本院卷一第120 至124 頁），而據上開不起訴
    處分書檢察官調查之證據顯示，依戊○○100 年間至長庚醫院
    進行腦部手術時之醫院會診單記載原本可自行吃飯、行走、
    開口與家屬互動等語，並經被告丁○○於前開偵查案中提出被
    告提出96年3 月13日戊○○書寫並簽名之內容為「本人戊○○將
    座落於○○縣○○市○○街00號之00、0 樓之0 之房舍壹楝贈予辛○○贈予後本人仍保有居住之權利」及96年3 月13日戊○○簽名
    之印鑑登記申請書及中和市戶政事務所核發之戊○○印鑑證明
    影本為證，故難謂B○○在96年時無處分自己財產之能力。
  ⒊原告復主張辦理系爭房地所有權移轉登記之代書未親自見聞
    戊○○之真意等語，查，經本院依職權調閱109 年度偵字第40
    081 號卷宗，可知該案業已函詢新北○○○○○○○○戊○○是否親自
    辦理印鑑證明，業據該所函覆在卷，表示辦理印鑑證明應親
    自為之，且戊○○之印鑑變更登記申請書上，除蓋有印鑑外，
    復有戊○○簽名，另戶政人員辦理印鑑證明均應先確認當事人
    申辦印鑑證明真意，始受理其申請等情，有該偵查卷宗所附
    新北○○○○○○○○109年7 月31 日函文及印鑑證明申請書影本在
    卷，可證戊○○自身同意且親自前往辦理印鑑證明可堪認定。
    按稱贈與者，謂當事人約定，一方以自己之財產無償給予他
    方，他方允受之契約，民法第406 條訂有明文，本件被繼承
    人96年時非無行為能力人，其既已親自書寫贈與書及交付印
    鑑及印鑑證明，且得受贈人辛○○之允受，並已完成所有權移
    轉登記，其贈與行為及所有權移轉自屬有效，受委任辦理不
    動產移轉登記手續之代書是否親自見聞當事人之真意，並非
    法律規定贈與契約之生效要件，原告以此為辯自屬無據。再
    查，系爭○○區不動產依被告丁○○上開偵查案中已陳明係當初
    伊配偶C○用戊○○名義購買，原要將本件不動產還給C○，但因
    C○名下已有房子，所以戊○○就直接給孫子，所以才過戶登記
    給辛○○等語，被告丁○○與其配偶於90年8 月間至93年1 月間
    每月匯入金錢至戊○○臺灣土地銀行之帳戶繳納房貸，並於該
    案提出不動產貸款契約書、戊○○之臺灣土地銀行及中和泰和
    街郵局交易明細表、丁○○配偶之第一銀行帳戶存摺影本可參
    ，經本院查閱無訛。另本案被告丙○○到庭亦表示系爭中和區
    為丁○○出資購買等語，足證系爭不動產當初為丁○○及其配偶
    出資購買借名登記於母親名下乙情，且為手足間所週知。另
    查，依系爭詐欺案件之偵查卷所附立約人丁○○、甲○○及見證
    人乙○○於97年6 月2 日共同簽署之租屋契約書，亦載明「房
    屋所有人辛○○（母丁○○Z0000000000 ）代行，將位於○○縣○○
    市○○街00號之000樓之0房舍，租與承租人甲○○」等語明確，
    可證原告早於97年間起即已知悉本件不動產業經戊○○贈與辛○○、辛○○已為系爭房地之所有權人，顯見原告斯時應認同系
    爭不動產之贈與行為未違反母親戊○○之本人意願。
  ⒋綜上所述，戊○○於96年3 月13日將座落於○○縣○○市○○街00號
    之00、0樓之0之不動產贈予辛○○，並完成移轉登記，應為合
    法有效，辛○○有權處分系爭不動產，原告空言主張系爭○○不
    動產應列入戊○○之遺產範圍，被告丁○○依不當得利之規定應
    返還系爭房屋出售第三人所得之價金予全體繼承人，為無理
    由，不應准許。
  ㈢被繼承人戊○○生前有無於97年1 月9 日為原告代償原告向被
    告丁○○借款之70萬元，應否列入戊○○遺產範圍？
  ⒈被告乙○○、丁○○主張原告90年間向地下錢莊借款70萬元交付
    詐騙集團，原告於90年9 月28日至被告丁○○家借款70萬元，
    丁○○之配偶C○當日自丁○○設立之邦平有限公司之銀行帳戶提
    領70萬元並匯至原告所稱之地下錢莊帳戶，原告之後即對該
    筆借款置之不理，戊○○遂於97年間向原告與被告丁○○表示其
    願代償此筆借款，並請被告乙○○於97年1 月9 日將70萬元匯
    入被告丁○○之帳戶內，原告亦因此於當日親筆書寫借據予戊○○等語，業據被告提出與其所述相符之甲○○97年1 月9 日書
    立之70萬元借據、邦平有限公司之臺北銀行存摺影本、丁○○
    之臺北富邦商業銀行之存摺影本等件為證（見本院卷一第12
    5 頁、第215 至217 頁、第000 至220 頁），原告則否認曾
    親自簽署該紙借據云云，惟按當事人主張有利於己之事實者
    ，就其事實有舉證之責任。但法律別有規定，或依其情形顯
    失公平者，不在此限，民事訴訟法第277 條定有明文。查，
    據被告丁○○提出之上開金流之證明文件，於97年1 月9 日D○○曾匯款70萬元至丁○○臺北富邦商業銀行帳戶，隨即原告於
    同日簽署70萬元借據予戊○○載明「本人甲○○（Z000000000）
    向母親戊○○（Z000000000）預支現金新臺幣七十萬元整，未
    來由本人繼承之現金遺產中扣除」，另參以卷附B○○95年至1
    04 年支出記帳明細於亦載明「97.1.9代還○○欠妹妹借款700
    000」等語明確，原告固主張系爭借據為被告乙○○所偽簽，
    並對其提出偽造文書之告訴，然此節業經臺灣士林地方檢察
    署109 年度偵續一字第6 號案調查認定系爭70萬元借款關係
    確實存在，且系爭借據應為原告所親自簽署，可認被繼承人
    確有代原告清償對丁○○之借款70萬元之情，而原告亦未能舉
    證證明系爭借據係他人偽簽之客觀事實，故原告主張被繼承
    人對其70萬元借款債權不存在，難以採信。
  ⒉承上所述，原告於97年1 月9 日向被繼承人借款70萬元，並
    約定自日後繼承之現金遺產中扣除，系爭債權即應屬被繼承
    人之遺產無誤，自當列入本件遺產分割之範圍。又按民法第
    1172條規定關於繼承人中對於被繼承人負有債務者，於遺產
    分割時應按其債務數額，由該繼承人之應繼分內扣還，係指
    被繼承人對該繼承人之債權，原屬遺產之一部，分割遺產時
    即應列入分割之標的，該繼承人既有可分得部分亦有應返還
    債務，可產生混同之效果，避免計算上及往還給付之繁瑣，
    而逕與扣還，因此被告主張原告同屬繼承人之一，其對被繼
    承人負有70萬元之債務，應依民法第1172條予以扣還，此筆
    繼承人公同共有之債權直接分歸原告所有而混同消滅，原告
    主張再於被繼承人遺產中調整各繼承人分配金額，應屬可採
    。
  ㈣被繼承人戊○○之全部遺產項目及價值為何？應如何分割？
  ⒈按繼承人得隨時請求分割遺產，但法律另有規定或契約另有
    訂定者，不在此限。同一順序之繼承人有數人時，按人數平
    均繼承。又繼承人有數人時，在分割遺產前，各繼承人對於
    遺產全部為公同共有，民法第1164、1141、1151條分別定有
    明文。此外，繼承人欲終止其間之公同共有關係，惟有以分
    割遺產之方式為之，因此將遺產之公同共有關係終止改為分
    別共有關係，性質上屬分割遺產方法之一，亦有最高法院82
    年台上字第748 號判決可供參照。而遺產分割，依民法第00
    00條、第830 條第2 項之規定，應由法院依民法第824 條命
    為適當之分配，不受任何共有人主張之拘束（最高法院49年
    台上字第2569號判例要旨參照）。
  ⒉查，本件被繼承人戊○○除原中和泰和街郵局存款及系爭○○區
    不動產外，尚遺有臺北富邦銀行保管箱內A 、B、C、D等4 
    袋物品，及對原告之債權70萬元、對訴外人庚○○之債權32萬
    元，上開債權亦應屬本件遺產分割範圍。是以，戊○○實際所
    遺遺產如附表一所示，因兩造就遺產範圍有歧見未能達成分
    割協議，而被繼承人之遺產並無不能分割之情形，亦無不分
    割之約定，原告依法請求裁判分割遺產，以消滅全體繼承人
    間之公同共有關係，於法並無不合。
  ⒊次按公同共有物分割之方法，除法律另有規定外，準用關於
    共有物分割之規定，依共有人協定之方法行之。分割之方法
    不能協議決定，或於協議決定後因消滅時效完成經共有人拒
    絕履行者，法院得因任何共有人之請求，命為下列之分配：
    一、以原物分配於各共有人。但各共有人均受原物之分配顯
    有困難者，得將原物分配於部分共有人。二、原物分配顯有
    困難時，得變賣共有物，以價金分配於各共有人；或以原物
    之一部分分配於各共有人，他部分變賣，以價金分配於各共
    有人，民法第830 條第2 項、第824 條第1 項及第2 項分別
    定有明文。又按分割共有物，究以原物分割，或變價分割為
    適當，法院應斟酌當事人意願、共有物之使用情形、物之經
    濟效用及全體共有人之利益等情形而為適當分割，不受共有
    人所主張分割方法之拘束（最高法院87年度台上字第1402號
    、88年度台上字第600 號判決要旨參照）。
  ⒋經查，本院審酌本件遺產之性質、經濟效用及全體共有人間
    之利益及公平等情，認就附表一所示之遺產，其中編號1 所
    示乙○○應返還自被繼承人中和泰和街郵局領出之存款餘額1,
    651,253 元，由兩造依應繼分比例分配取得；編號2 、3之
    中壢區房地則變價後，售得之價金由兩造按應繼分比例分配
    ；編號4 之被繼承人戊○○臺北富邦銀行保管箱內A 、B、C 
    、D 四袋物品，因兩造對於各袋內之首飾、紀念幣等物品之
    數量、價值、分配方式均無意見，並同意由本院依法裁量分
    配，據此，考量系爭遺產性質非不可分，本院爰依兩造長幼
    順序以原物分配之，依序由繼承人乙○○、甲○○、丙○○、丁○○
    各取得保管箱內A 袋、B 袋、C 袋、D 袋之物品；編號6 對
    訴外人庚○○之32萬元債權則依兩造應繼分比例由繼承人各取
    得4 分之1 債權，且兩造就上開分割方式均不爭執，應屬公
    允。另因原告對被繼承人尚負有附表一編號5 所示70萬元之
    債務，而原告亦為繼承人，為避免計算上及往還給付之繁瑣
    ，依法由原告之應繼遺產內逕扣還525,000元（計算式：70
    萬元÷4 ×3 ＝525,000 元）予其他繼承人。是依前開說明，
    本件被繼承人之遺產依附表一所示分割方法欄所載予以分割
    ，而其中附表一編號1、 2 、3 遺產之金額依兩造應繼分比
    例計算後，原告所分得金額部分應扣還000,000 元予其他繼
    承人，即由乙○○、丁○○、丙○○再各取得175,000 元。
六、綜上所述，原告請求被告乙○○返還1,651,253 元予被繼承人
    之全體繼承人公同共有，為有理由，應予准許；逾此部分，
    則無理由，應予駁回。另原告請求被告丁○○返還1,260萬元
    ，亦屬無據，應予駁回。又原告依繼承法律關係，請求就被
    繼承人所遺如附表一所示之遺產予以分割，為有理由，爰予
    分割如附表一「分割方法」欄所示。又遺產如何分割，係屬
    法院之職權，不受當事人聲明之拘束，是原告主張遺產之範
    圍及請求分割之方法，雖未經採取，仍應認其訴為有理由。
    末按，分割遺產之訴，核其性質，兩造本可互換地位，本件
    原告請求分割遺產雖於法有據，然被告之應訴乃法律規定所
    不得不然，兩造顯均因本件訴訟而互蒙其利，為求公允，爰
    以兩造分配遺產之比例即兩造之應繼分，酌定本件訴訟費用
    之分擔，應屬公允。
七、本件事證已臻明確，兩造其餘之攻擊防禦方法及所提證據，
    經審酌後認均無礙判決之結果，爰不予一一論述。
八、訴訟費用負擔之依據：依家事事件法第51條，民事訴訟法第
    80條之1 、第85條第1 項，判決如主文。
中　　華　　民　　國　 110　　年　　8 　　月　　6 　　日
                  家事法庭   法  官  謝伊婷
如對本判決上訴，須於判決送達後20日內向本院提出上訴狀。如
委任律師提起上訴者，應一併繳納上訴審裁判費。
中　　華　　民　　國　 110　　年　　8 　　月　　6 　　日
                             書記官  温菀淳

附表一：被繼承人戊○○之遺產

編號 種類 遺產內容 遺產價額 / 權利範圍  分割方法  1 現金 被告乙○○所應返還自戊○○中和泰和街郵局存款帳戶（帳號00000000000000）所提領之存款扣除必要費用後之餘額  1,651,253 元 由兩造依附表二所示應繼分比例分配取得。  2 土地 ○○市○○區○○段 000 地號土地 50000分之53 變價分割，價金由兩造依附表二所示之應繼分比例分配。  3 建物 ○○市○○區○○段 0000 ○號建物（門牌號碼○○市○○區○○里○○○街 00號 00樓） 全部 變價分割，價金由兩造依附表二所示之應繼分比例分配。  4 其他 被繼承人戊○○臺北富邦銀行保管箱內 A、B、C、D 四袋物品  A 袋由繼承人乙○○取得。B 袋由繼承人甲○○取得。C 袋由繼承人丙○○取得。D 袋由繼承人丁○○取得。  5 債權 被繼承人戊○○對繼承人甲○○之借款債權 70萬元 自原告甲○○於編號 1、2、3 可分得應繼財產內，扣還525,000 元予其他繼承人乙○○、丁○○、丙○○（即由乙○○、丁○○、丙○○各取得175,000 元）。  6 債權 被繼承人戊○○對訴外人庚○○之借款債權 32萬元 兩造依附表二應繼分比例各取得 4 分之1 債權。 


附表二：兩造之應繼分比例

編號 繼承人 應繼分比例  1 甲○○ 4分之1  2 乙○○ 4分之1  3 丙○○ 4分之1  4 丁○○ 4分之1 



附表三：被繼承人戊○○之醫療費、喪葬費及遺產管理費等必要費
用明細

編號 日期 項目 金額（新臺幣） 備註 1 106.02.18 醫療費用 7,750元 見本院卷二第 6頁 2 106.02.18 看護伙食費 1,000元 現金給付 3 106.02.19 殯葬彌撒 15,000元 見本院卷二第 7頁 4 106.02.20 公墓建造工程款 22,570元 見本院卷二第 8頁 5 106.03.03 神父傅油、共祭、獻彌撒 6,000元 現金給付 6 106.03.03 圓滿餐餐費 17,919元 見本院卷二第 9頁 7 106.03.06 殯葬費用 196,700元 見本院卷二第10 頁、第11頁 8 106.03.07 公墓洗洞排水工程款 8,000元 見本院卷二第12頁 9 106.03.07 墓園工作人員紅包 2,000元 現金給付 10 106.03.10 保險箱租金 1,800元 見本院卷二第13頁 11 106.04.12 房屋稅 5,486元 見本院卷一第203 頁 12 106.12.15 地價稅 2,420元 見本院卷一第204 頁 13 107.03.23 保管箱租金 1,800元 見本院卷一第211 頁 14 107.05.14 房屋稅 10,778元 見本院卷一第205 頁 15 108.02.11 地價稅 1,244元 見本院卷一第206 頁 16 108.03.27 墓園整修費 11,000元 見本院卷一第212 頁、第 213頁 17 108.05.31 房屋稅 10,583元 見本院卷一第207 頁 18 108.10.23 地價稅 2,344元 見本院卷一第208 頁 19 109.04.30 房屋稅 10,388元 見本院卷一第209 頁 20 109.10.22 地價稅 2,420元 見本院卷二第14頁 21 110.04.21 房屋稅 10,196元 見本院卷二第15頁 合計   348,498元